臺灣高等法院花蓮分院刑事判決　　　　100年度上易字第117號
上　訴　人
即　被　告　陳金冶
選任辯護人　吳順龍律師
上列上訴人因詐欺案件，不服臺灣花蓮地方法院100年度易字第6
0號中華民國100年5月31日第一審判決（起訴案號：臺灣花蓮地
方法院檢察署99年度偵字第5119號），提起上訴，本院判決如下
：
    主  文
上訴駁回。
陳金冶緩刑貳年。
 事  實
一、陳金冶（原判決主文誤載為陳金治，茲更正之）於民國99年
    9月20日18時52分許，在花蓮縣花蓮市○○路209號屈臣氏花
    蓮中山店3樓，明知該店所出售之「天天美麗左旋C微晶煥膚
    膜」（下稱左旋C面膜），以單片裝零售時，特價每片新臺
    幣（下同）9元，7片盒裝則為每盒139元，而該店當日單片
    裝左旋C面膜已販售一空，並未陳列於貨架上，竟意圖為自
    己不法之所有，趁該店3樓工作人員未注意之際，先拆開封
    緘之圓形膠膜並取出盒裝內之面膜，並持向櫃臺人員吳易弦
    查價，確認可刷出單片裝9元之價格後，隨即返回3樓貨架前
    繼續拆開並取出盒裝內之面膜，先後以此方式拆取9盒共63
    片面膜，再將空盒藏放在貨架上其餘2盒未拆封之左旋C盒裝
    面膜後方，隨即前往1樓櫃臺結帳，佯裝該63片面膜均係該
    店以單片裝特價出售之貨品，使結帳人員吳易弦因而陷於錯
    誤，誤認該店左旋C單片裝面膜尚有存貨，而將上述遭其拆
    裝之面膜63片以單片9元之金額出售並交付之。嗣該店工作
    人員於當日21時許整理貨架時，於3樓貨架上發現該面膜空
    盒，經檢視當日顧客交易資料及監視器畫面，而發現上情，
    並報警處理。
二、案經花蓮縣警察局花蓮分局報請臺灣花蓮地方法院檢察署檢
    察官偵查起訴。
    理  由
壹、程序部分：
    按被告以外之人於審判外之陳述，雖不符前4條（即刑事訴
    訟法第159條之1至之4）之規定，而經當事人於審判程序同
    意作為證據，法院審酌該言詞陳述或書面陳述作成時之情況
    ，認為適當者，亦得為證據。當事人、代理人或辯護人於法
    院調查證據時，知有第159條第1項不得為證據之情形，而未
    於言詞辯論終結前聲明異議者，視為有前項之同意，刑事訴
    訟法第159條之5定有明文。查上訴人即被告陳金冶及其辯護
    人於本院言詞辯論終結前，就本判決所引用下列各項屬於審
    判外陳述之證據，知有第159條第1項不得為證據之情形，均
    表示不爭執，並同意有證據能力（見本院卷第30頁），經本
    院審酌下列證據作成情況均無不適當之情形，是依上開規定
    ，認得作為本案證據，合先說明。
貳、實體部分：
一、訊據被告固不否認於上開時、地打開9盒盒裝左旋C面膜，並
    取出盒內之面膜共計63片，並前往櫃臺以單片裝之價格購買
    上開面膜，惟矢口否認有何詐欺取財犯行，辯稱：當時貨架
    上有單片9塊錢及每盒139元的標價，伊是想要買單片的價格
    ，但是貨架上沒有單片的面膜，因為覺得製造及保存日期很
    重要，所以就拆開檢查，後來伊比對盒裝的條碼與單片的條
    碼是一樣的，伊計算後覺得盒裝的比較貴，而單片的比較便
    宜，當下覺得為何要買盒裝的，所以就想以單片的方式購買
    伊想要的數量。伊拆開盒子後，因為覺得沒有要購買盒裝的
    產品，基於對商家的尊重，就將拆開後的盒子放回原來的地
    方，非有詐欺的行為，伊覺得非常委屈，假如商家不願意以
    該方式販賣的話，可當場拒絕出賣云云。被告之辯護人於本
    院審理時則為之辯護稱：大眾消費者消費之目的無非以最低
    之價格購買相同品質之商品，此由屈臣氏標榜「買貴退差價
    」以吸引消費者購買商品之策略即可說明。而被告基於「價
    格策略」單純拆裝並讓結帳人員查價後購買之，實不足構成
    刑法上之「詐欺故意」。又被告以最低價單片9元購買該款
    面膜並非獲取不法利益，且案發當時該面膜仍於商品架上陳
    列出售，足見屈臣氏以單片9元出售該款面膜並未受有損害
    等語。
二、經查：
  (一)被告於上開時地，於屈臣氏花蓮中山店3樓貨架前，拆開9盒
    左旋C盒裝面膜，並取出盒內之面膜共63片後，隨即將空盒
    放回於貨架上，並置於其餘2盒未拆封之左旋C盒裝面膜後方
    ，復將取出之面膜持往1樓櫃臺結帳，並以單片9元之價格購
    得上開63片面膜等情，為被告所自承（見原審卷第26-29、1
    03-104頁），並經證人即該店人員吳易弦於原審審理時證述
    、證人即該店副店長陳曉芬於檢察官偵查及原審審理時證述
    明確（見偵卷第19-20頁，原審卷第76-79頁、第86-88、95
    頁），復有交易明細表1紙在卷可參（見警卷第19頁），堪
    認為實。又被告購買上開面膜時，左旋C面膜單片裝之單價
    為9元，7片盒裝之單價為139元，左旋C單片裝面膜於屈臣氏
    花蓮中山店已於99年9月3日售罄，並無存貨乙節，亦有證人
    陳曉芬、證人即屈臣氏保安部主任林姿伶於原審審理時證述
    屬實（見原審卷第31、87-88、92-94、99頁），並有交易明
    細表、歷史變動查詢報表、廠商別單品進銷存明細表各1紙
    附卷可考（見警卷第19頁、原審卷第105-106頁），而被告
    亦自承當時貨架上並無陳列左旋C單片裝面膜等語（見原審
    卷第104頁），顯見被告於購買上開63片面膜時，確知貨架
    上已無左旋C單片裝面膜無疑。
  (二)證人吳易弦於原審審理時證稱：陳金冶第1次是跟伊做查帳
    的動作，當時陳曉芬在伊左邊處理自己的事，伊刷了之後，
    就看螢幕顯示29元，伊就告訴陳金冶，陳金冶又問說是不是
    還有打折，伊就再看電腦，電腦有顯示折數，伊就告訴陳金
    冶有打3折，陳金冶就把手上面膜放到桌上後就再到3樓，再
    次下樓時她拿的東西大部分都是左旋C面膜，還有其他出清
    商品，陳金冶並沒有告知伊貨架上並無左旋C單片裝面膜，
    請伊補貨，亦無詢問伊是否可以從左旋C盒裝面膜中取出面
    膜，並以單片裝之價格購買等語（見原審卷第77、79-80、8
    4頁），證人陳曉芬於原審審理時亦證稱：陳金冶當時到櫃
    臺時說要查詢價錢，伊當時在旁，吳易弦就幫她查詢並告知
    她29元，後來陳金冶詢問是否有再打折，吳易弦說有，因為
    吳易弦是看電腦螢幕，螢幕上有顯示折數，陳金冶於查價與
    結帳時，並無詢問左旋C面膜有無庫存，伊也沒有聽到陳金
    冶有說左旋C面膜是從盒裝面膜中取出的，也沒有聽到陳金
    冶有詢問是否可將盒裝貨品拆開來零售等語（見原審卷第90
    -91、94-95頁），並有卷附錄影光碟及勘驗譯文在卷可參，
    足見被告確係先持自盒內取出之單片左旋C面膜至1樓櫃臺向
    櫃臺人員吳易弦查價，確認可刷出單片裝9元之價格，並經
    比較盒裝面膜平均每片單價較9元為高後，隨即返回3樓貨架
    前繼續拆開並取出盒裝內之面膜，再攜往1樓櫃臺結帳，佯
    裝該63片面膜均係陳列於貨架上之單片裝商品，而使櫃臺人
    員吳易弦陷於錯誤，而以單片裝9元之單價出售上開63片面
    膜與被告。是被告於原審辯稱其並非持左旋C面膜至1樓查價
    ，而係持另1種茶樹甘草控油面膜前往1樓詢問是否尚有存貨
    云云，並非事實，而無可採。
  (三)被告雖辯稱：該面膜之盒子是可以拆出來看的，而盒內單片
    面膜有單片的條碼，伊當然可以用單片的面膜價格購買云云
    ，然證人吳易弦於原審審理時證稱：屈臣氏販售之面膜不管
    是單片或是盒裝，都有用膠帶封著，所以如果沒有撕開膠帶
    ，不會很順利的把它拆開，而面膜盒子外面有1個國際條碼
    等語（見原審卷第80、82頁）；證人陳曉芬於原審審理時亦
    證稱：左旋C盒裝面膜上下封口各有1邊會用圓形小透明膠帶
    貼住，條碼則在盒子的背面，客人如果要買單片的面膜，可
    以洽詢門市查庫存，伊也可以幫客人向其他分店調貨，而廠
    商如何包裝，店員就如何結帳，不可能拆包裝來結帳，也不
    可能自己將單片裝包裝成盒裝出售等語（見原審卷第88、90
    之1-91頁）；及證人林姿伶於原審審理時證稱：伊擔任屈臣
    氏保安部的主任，之前也擔任過店長職務，依照屈臣氏員工
    之作業流程，如果發現單片裝銷售之商品無庫存時，不能將
    盒裝貨品拆開來零售，因為公司進貨，單片是單片進貨之部
    分，盒裝是盒裝進貨之部分，兩者不同，且不能互相挪用，
    如果客人如此要求，員工也不可能同意等語（見原審卷第97
    -98頁）。被告前往購物當時僅有左旋C盒裝面膜陳列於貨架
    上，並無左旋C單片裝面膜，而盒裝面膜復有透明圓形膠膜
    貼住封口，客觀上即有防止顧客任意拆封之意，而盒子背後
    亦列印有條碼，顯見屈臣氏於貨架上擺設左旋C盒裝面膜，
    自始即係以盒裝之包裝方式及單價販售該商品，並無得自盒
    內取出面膜零售之意；而一般具理性之人見商場貨架上擺設
    盒裝面膜，亦知商家所欲販售者為盒裝面膜，未經商家允許
    ，不得任意自盒內取出單片面膜購買，如欲購買單片裝面膜
    ，亦應向店內人員詢問是否尚有存貨，被告為高中畢業之智
    識程度，豈有不知之理？然被告仍任意開拆盒裝面膜外盒，
    逕自盒中取出面膜後前往櫃臺以單片零售優惠價購買面膜，
    而能以較便宜之價格取得上開面膜，其為自己不法所有之意
    圖，而有詐欺取財之犯意甚明。被告上開所辯，亦不可採。
    且事實上，該盒裝面膜之外包裝紙盒上，亦清楚印有製造日
    期、批號及保存期限，有告訴代理人蘇麗玉於本院審理時提
    出單片包裝及盒裝面膜外包裝紙盒之圖說可供查核比對（經
    審閱無訛後正本發還，影本附卷，見本院卷第63-66頁），
    非如被告所辯必須拆解外包裝紙盒，始得查悉製造日期等等
    ，是其所為上開辯解，旨在卸責而已，毫無足採。
  (四)被告復辯稱：面膜可以刷出單片價格，屈臣氏工作人員並未
    告知消費者不可將盒裝面膜取出後以單片裝價格結帳，且伊
    持上開面膜前往結帳時，結帳店員及在旁之副店長均未阻止
    伊以此種方式購買，顯係同意伊購買上開面膜云云，而辯護
    意旨亦辯稱：左旋C面膜存貨不足，而店內紅外線感應器均
    可刷出左旋C單片裝面膜並結帳，此為店家內部管理所生之
    風險，不能轉嫁由消費者承擔，本件僅係被告單純未告知店
    員面膜存貨不足，並將63片面膜攜至櫃臺結帳，難認為有詐
    術行使等語。然證人陳曉芬於原審審理時證稱：當時店內商
    品有1、2萬種，伊當時並不清楚左旋C單片面膜是否有存貨
    ，如果店內商品沒有存貨了，伊也沒有權責將該商品之電腦
    條碼鎖住，因為電腦是全國連線，電腦之設定是由總公司處
    理，該商品賣完，但是公司其他分店可能有貨，所以不會馬
    上鎖住，且因為陳列商品種類實在太多，無法於電腦上做註
    記以提醒工作人員注意該商品無存貨，電腦系統也沒有對負
    庫存部分顯示異常之設定等語（見原審卷第86-88頁）；證
    人林姿伶於原審審理時證稱：屈臣氏電腦上之商品條碼紀錄
    是由總公司之採購人員做設定，而分店沒有辦法調整，目前
    左旋C單片裝面膜條碼電腦仍有紀錄，伊不知道公司什麼時
    候會把它取消，每個東西都有它自己的貨號跟條碼等語（見
    原審卷第97、99頁），均表示雖當時屈臣氏花蓮中山店可以
    刷出左旋C面膜單片裝之單價，並以該價格結帳，然該條碼
    並非該分店所能自行取消，仍須由總公司為處理；再者，縱
    該店可刷出左旋C單片裝面膜之價格，然屈臣氏員工並不允
    許以拆開盒裝包裝，取出盒內面膜之方式零售左旋C面膜，
    亦不同意顧客以上開方式購買左旋C面膜，而被告2次前往櫃
    臺，第1次前往櫃臺要求證人吳易弦查價，及第2次前往櫃臺
    結帳時，均有機會詢問櫃臺人員左旋C面膜是否尚有存貨、
    可否調貨及是否可以自盒裝面膜中取出面膜零購，然被告均
    未如此詢問，而於第1次前往櫃臺刷價，察覺自盒內取出之
    面膜可以刷出9元之單片裝價格後，隨即返回3樓大量拆取盒
    裝內之面膜，甚而將拆封後之面膜空盒均藏放在貨架上其餘
    2盒未拆封之左旋C盒裝面膜後方，於結帳時亦未告知工作人
    員該些面膜均係自盒裝面膜中取出結帳，顯然被告係於明知
    不能以拆取盒裝面膜，而以單片裝優惠價之方式購買上開面
    膜情形下，刻意隱瞞並避免店內員工查知該面膜之來源，使
    結帳人員於不知面膜係從盒裝面膜中取出，誤認貨架上尚有
    單片裝面膜之情形下，同意被告以單片裝價格購買上開商品
    ，此與單純未告知有別，被告確有施用詐術之犯行，亦堪認
    定。是被告前開之辯解，係脫免刑罰所為卸責之詞，均不可
    取。
  (五)辯護意旨辯護稱：被告以最低價單片9元購買該款面膜，屬
    消費大眾可合理期待之範圍，未獲有任何不法利益，且案發
    當時該款面膜仍於商品架上陳列出售，被告以最低價每片9
    元購買該款面膜亦符屈臣氏訴求最低價之經營策略，顯見屈
    臣氏並未受有任何損害云云。然本院依辯護人之聲請函詢行
    政院公平交易委員會（下稱公平交易委員會）及中華民國消
    費者文教基金會（下稱消費者文教基金會），以查明屈臣氏
    7片盒裝139元，平均每片單價超過該店以單片裝販售時每片
    9元之價格1倍以上，有無侵害消費者權益，而違反公平交易
    法及消費者保護法，因此獲有不法利益之情事等節；經消費
    者文教基金會於100年8月23日以99年消總申字0122號函覆說
    明：「商家販售商品，以大包裝方式限制消費者一次應購買
    之數量，實屬平常，一般正常情形下，消費者應能瞭解大包
    裝之用意即表示消費者應依現場包裝形式購買，限制消費者
    單次購買之最低數量。商品在未為購買移轉所有權前，消費
    者應無將整盒銷售型式商品拆裝成單片來加以選購，即便是
    單片售價與整盒售價之單片平均售價相同，因為牽涉業者銷
    售商品『數量』的策略，除得業者同意拆裝外，消費者無權
    擅自拆裝…」等語（見本院卷第40頁）；公平交易委員會則
    於100年9月29日以公壹字第1001261138號函覆說明：「倘若
    價格決定是個別事業綜合其經營成本、市場供需、營業利潤
    及行銷策略等因素自行決定，尚難因事業銷售不同包裝之商
    品其單位價格不同，即認定有違反公平交易法之規定；…本
    案屈臣氏銷售『天天美麗左旋C微晶煥膚膜』之行銷策略，
    與習知之『數量折扣』為相反之行銷策略，學理上稱為『數
    量溢價』，即商品單位價格隨包裝量增加而增加之定價方式
    。公平交易法相關規範並未限制事業不得進行數量溢價行銷
    ，故倘事業綜合其經營成本、市場供需、營業利潤及行銷策
    略等因素自行決定，在相關產品具有高度品牌競爭，且銷售
    通路亦具有高度替代性之情況下，尚難因事業銷售同一品牌
    不同包裝之商品，其小包裝單位價格較大包裝單位價格低之
    銷售行為，即認定違反公平交易法相關規定。」等語（見本
    院卷第41頁正反面）。由上可知，商家為出清存貨、吸引顧
    客、推銷商品等目的，而於同樣商品不同包裝上訂定不同價
    格，均係商家銷售策略之考量，且亦為要約人即商家在私法
    自治原則下，就價金即買賣契約必要之點所享有之表意自由
    ，尚難因同一商品之盒裝售價高於單片售價，即認商家之要
    約條件無正當理由，或認其濫用資訊不對等之銷售地位，賺
    取不合理之銷售差額利益，而有違反公平交易法或消費者保
    護法之情事。況依證人陳曉芬於原審審理時證稱：「一般像
    這樣7片盒裝的要199元，單片的要29元，但是因為廠商要更
    新包裝，所以他把盒裝7片的面膜做出清，…」等語（見原
    審卷第88頁），及證人即任職於屈臣氏總公司保安部之告訴
    代理人蘇麗玉於本院審理時到庭證述：「（問：為何盒裝的
    比單片的貴？）那是我們的一個促銷活動，公司想要先將單
    片的產品先賣完，才會以3折的價格出清，賣完後就沒有了
    。」等語（見本院卷第53頁），益證本件價差乃源於出清商
    品之銷售策略考量，始造成單片面膜售價反而遠低於盒裝平
    均單片售價之情形，若以個別原始定價觀之，二者間並無不
    合理之價格差異，亦未違背一般消費大眾就盒裝應比單片包
    裝便宜之理解。再依民法第154條第2項本文規定：「貨物標
    定賣價陳列者，視為要約」，屈臣氏過去雖長期向消費者訴
    求「我敢發誓我最便宜，商品買貴退二倍差價」及「買了後
    悔，14天二話不說退換貨」等促銷廣告，惟商家將商品以不
    同包裝標定賣價並陳列，屬其得自行決定之銷售策略展現，
    業如前述；商家結帳之收銀機尚可刷出單片條碼之金額，僅
    係因各屈臣氏門市之收銀電腦系統為連線設定，不因單一門
    市販售完畢而將該條碼立即刪除之故，而若查其他門市尚有
    庫存，可向其他店家調貨等語，亦由證人陳曉芬證述綦詳（
    見原審卷第87、93頁），已如前述；是單片商品若於該門市
    銷售完畢，消費者尚得請求查詢其他門市存貨及調貨，於買
    受整盒裝商品嗣後發現無法接受之價差時，則可藉由商家提
    供之管道進行退換貨；從而商家雖未取消單片銷售之交易條
    件，並不代表被告有權請求商家將盒裝改以單片售價來銷售
    ，更不代表被告得自行拆開商品包裝，恣意選擇以何種單位
    及方式購買商品，否則不啻使消費者得單方面對商家買賣契
    約必要之點即價金進行任意變更，而侵害商家之要約表意自
    由。從而被告以單片9元之價格方式購得63片面膜，而規避
    以7片盒裝每盒139元共9盒之價格購買上開面膜，即難謂無
    造成屈臣氏之損害，是前開辯護意旨，尚非持平之論，殊難
    憑採。
  (六)綜上，被告明知屈臣氏花蓮中山店貨架上已無左旋C單片裝
    面膜，而左旋C盒裝面膜包裝上亦有圓形膠膜貼住盒口，以
    防止遭人拆封，顯無零售單片面膜意思，仍擅予開拆並取出
    盒內面膜後，持以向櫃臺人員查價，確認可刷出單片裝9元
    之價格後，隨即返回3樓貨架前繼續拆取並取出盒裝內之面
    膜，先後以此方式拆取9盒共63片之面膜，復將空盒全數藏
    放在貨架上另2盒未被拆封之面膜後方，以免遭人查知，並
    將取出面膜持往櫃臺結帳，既未詢問櫃臺人員是否可以將盒
    裝面膜拆開並取出裡面之面膜以單片價格結帳，亦未告知該
    些面膜均是從盒裝面膜中取出，而佯裝該些單片面膜均係屈
    臣氏於貨架上以單片包裝陳列並販售之商品，使其能以每片
    9元而非每盒139元之價格購得上開面膜，顯見其意圖為自己
    不法之所有，具有詐欺取財之犯意及犯行甚明。本件事證至
    臻明確，被告犯行堪予認定，應予依法論科。雖消費者文教
    基金會本其保護消費者之立場立論，認為本件被告容或不具
    詐欺故意，惟判斷被告詐欺犯意之存否及詐欺犯行之有無，
    乃法院審判權責之所在，法院自當依照現實存在之證據，本
    於證據作用，以判斷被告是否符合詐欺之犯罪構成要件，依
    據法律規定論罪科刑，並不受非審判機關所提片面意見之拘
    束，併此敘明。又本件相關民事訴訟經審理結果，雖判決原
    告屈臣氏公司之訴駁回，固非無見，然本院依法仍得本於法
    律之確信，審斷被告之行為是否符合詐欺犯罪構成要件而為
    認定，並不受該民事判決之拘束，亦附說明。
三、查被告以打開並取出盒裝左旋C面膜內面膜共計63片，前往
    櫃臺佯裝為單片裝商品而結帳之方式施用詐術，客觀上雖有
    支付部分價金及取得與實際價格差價之利益，然該店櫃臺結
    帳人員如知悉該面膜係被告從盒裝商品所取出，必不同意出
    售及交付上開面膜予被告，是被告支付部分價金不過為其施
    用詐術行為之一部分，所詐得者應非價差利益，而係所購商
    品本身。故核被告所為，係犯刑法第339條第1項之詐欺取財
    罪。原審因依上開法律規定，並審酌被告高中畢業之智識程
    度，不思正途獲取財物，竟因一時貪圖小利，而擅自取巧拆
    開盒裝面膜之外包裝，取出其內之面膜，使櫃臺人員陷於錯
    誤，而以單片裝面膜之價格結帳，所獲取財物之價值雖非至
    鉅，惟屈臣氏卻因而蒙受損害，及其犯後一再否認犯行，反
    指均係屈臣氏作業疏失所致，與其無關，亦未與屈臣氏達成
    和解，難認其犯後態度良好等一切情狀，量處其拘役50日，
    並諭知易科罰金之折算標準，認事用法，並無不當，量刑亦
    稱妥適。被告猶執陳詞，辯稱無辜，上訴請求改判無罪，衡
    諸前揭說明，固無理由，應予駁回；惟斟酌被告前未曾因故
    意受有期徒刑以上刑之宣告，素行尚端，只因一時失慮，施
    詐取巧偶罹刑典，然於經此繁複之偵審程序及刑之宣告後，
    諒必知所警惕而無再犯之虞，本院因認以暫不執行其刑為適
    當，爰依刑法第74條第1項第1款之規定，併予諭知宣告緩刑
    2年，以勵自新，並惕來茲。
據上論斷，應依刑事訴訟法第368條，刑法第74條1項第1款，判
決如主文。
本案經檢察官崔紀鎮到庭執行職務。
中    華    民    國   100    年   11    月    30    日
                  刑事庭審判長法  官 謝志揚
                              法  官 林慶煙
                              法  官 張健河
以上正本證明與原本無異。
本件不得上訴。
中    華    民    國   100    年    11    月    30    日
                              書記官 徐文彬
附錄本判決論罪科刑法條：
中華民國刑法第339條
意圖為自己或第三人不法之所有，以詐術使人將本人或第三人之
物交付者，處 5 年以下有期徒刑、拘役或科或併科 1 千元以下
罰金。
以前項方法得財產上不法之利益或使第三人得之者，亦同。
前二項之未遂犯罰之。